臺灣臺北地方法院民事裁定　　　　　　　96年度家抗字第14號
　　抗　告　人　財政部國有財產局台灣北區辦事處
　　法定代理人　丙○○
　　代　理　人　戊○○
　　相對人　　　甲○○
　　　　　　　　　　　　　　樓.
上列抗告人因與相對人間就被繼承人丁○指定遺產管理人事件，
對於中華民國95年9 月29日臺灣臺北地方法院95年度財管字第52
號裁定提起抗告，本院裁定如下：
    主    文
原裁定廢棄。
選任乙○ (女、民國 ○○ 年 ○○ 月 ○ 日生，身分證編號：
Ｚ000000000) 為被繼承人丁○之遺產管理人。
聲請及抗告程序費用共新台幣2000元由被繼承人丁○之遺產負擔
。
    理    由
一、按先順序繼承人均拋棄其繼承權時，由次順序之繼承人繼承
    。其次順序繼承人有無不明或第四順序之繼承人均拋棄其繼
    承權者，準用關於無人承認繼承之規定。又繼承開始時，繼
    承人之有無不明者，由親屬會議於1 個月內選定遺產管理人
    ，並將繼承開始及選定遺產管理人之事由，向法院報明。又
    民法第1178條所定之期限屆滿，無繼承人承認繼承時，其遺
    產於清償債權，並交付遺贈物後，如有賸餘，歸屬國庫。又
    繼承人有無不明而不能依民法第1177條選定遺產管理人時，
    得由利害關係人聲請法院選任之。民法第1176條第6 項、第
    1177條、第1185條及第1178條第2 項分別定有明文。
二、本件相對人於原審法院聲請意旨略以：被繼承人丁○（民國
    ○○年○ 月○ 日出生，最後住所：臺北市○○路○ 段60之44號
    5 樓）係於94年2 月23日死亡，聲請人為被繼承人之債權人
    ，為利害關係人。惟被繼承人之第一至第四順序之繼承人均
    已拋棄繼承權，有無其他繼承人不明，且迄未據其親屬會議
    依法選定遺產管理人，爰以利害關係人之身分，依法聲請選
    任被繼承人丁○之遺產管理人，以保權益等語。
三、原審法院裁定以：相對人主張之前揭事實，業據其提出本票
    裁定確定證明書為證，且經依職權調閱本院94年度繼字第31
    、539 、589 、607 號拋棄繼承卷宗核查屬實，本件聲請並
    無不合。又認法院所選任之遺產管理人得由自然人或公務機
    關任之，依法選任財政部國有財產局臺灣北區辦事處擔任被
    繼承人丁○之遺產管理人，並依法為承認繼承之公示催告。
四、抗告意旨略以：依原審卷被繼承人丁○並無資產可供管理且
    依司法院七十四年十月十五日院臺廳一字第05786 號函示可
    知，「此類拋棄繼承事件，多屬遺債大於遺產形同破產，儘
    量避免選任國有財產局為遺產管理人。」抗告人係一公務機
    關，依國有財產法規定綜理國有財產事務，執行事務所需預
    算為全國人民納稅所得，倘顯無遺產可歸屬國庫，應即避免
    選任抗告人為管理人，乃司法院前揭函示精神所在，原法院
    就被繼承人遺產不足支付遺產管理費用之情形，苟如抗告人
    任遺產管理人，是否造成以國家資源管理對國庫毫無利益之
    財產並須墊付無法歸墊之管理費用，無異使公器淪為私用，
    損及全民利益，令國庫遭受權利之侵害等情，未予審酌，遽
    依相對人之聲請，指定抗告人為遺產管理人，自有未洽，為
    此依法提起抗告，求為廢棄原裁定等語。
五、經查：
  （一）本件相對人主張之前開事實，業據其提出本票裁定確定
        證明書，附於原審卷可稽，並經原審法院依職權調閱本
        院94年度繼字第31、539 、589 、607 號拋棄繼承卷宗
        核閱無訛，揆諸前開說明，相對人為被繼承人之利害關
        係人，應屬無疑。從而，相對人以其為利害關係人聲請
        選任被繼承人之遺產管理人，自屬有據。
  （二）抗告人係國有財產局，其主張略以，依原審卷被繼承人
        丁○並無資產可供管理，且依司法院七十四年十月十五
        日院臺廳一字第05786 號函示可知，「此類拋棄繼承事
        件，多屬遺債大於遺產形同破產，儘量避免選任國有財
        產局為遺產管理人。」實不宜選任其為遺產管理人，且
        本件另有自然人願意擔任等語。
  （三）查被繼承人之遺產，於遺產管理人完成清償債權並交付
        遺贈物等清算程序前，是否有賸餘，無從知悉。而依上
        述說明，各順序之繼承人均拋棄繼承者，其剩餘財產歸
        屬國庫，而抗告人為國庫之綜理機關，為國有財產法第
        9 條第2 項所明定，其備有財產管理之專才，雖其經費
        支出屬國家資源，但保護無人繼承財產之債權人之權利
        ，亦屬政府之義務。於遺產管理指定之實際運作，如認
        選任國有財產局為遺產管理人，本無不妥。
  （四）惟本件既有遺債大於遺產之虞，若選任抗告人為遺產管
        理人，抗告人仍須盡善良管理人之責任為其管理遺產、
        處理債務問題，其間所將耗費之人力、時間實難以金錢
        衡量；且管理期間所須之花費亦由國庫代為墊付，而若
        落得其遺產不足以清償，不僅國庫利益受損，抑且造成
        浪費國家資源於少數特定人之不公現象。且由原審法院
        之筆錄可知，既另有自然人乙○願意擔任被繼承人丁○
        之遺產管理人 (95年7 月25日非訟事件筆錄)， 則本件
        即不宜選任國有財產局為遺產管理人，本件抗告為有理
        由。
六、據上論結，本件抗告為有理由，爰裁定如主文。
中　　華　　民　　國　　96　　年　　5 　　月　29　　　日
                  家事法庭審判長法      官  俞慧君
                                法      官  李莉苓
                                法      官  彭南元
以上正本係照原本作成。
如不服本裁定，僅得於收受本裁定正本送達後 10 日內以違背法
令為理由，向本院提出再抗告狀（須附繕本一份及繳納再抗告裁
判費新台幣 1 千元），而後始可再抗告。
中　　華　　民　　國　　96　　年　　5 　　月　29　　　日
                                書  記  官  尹遜言
